【裁判字號】    96,訴,3098
【裁判日期】    970514
【裁判案由】    殺人未遂
【裁判全文】
臺灣臺中地方法院刑事判決              96年度訴字第3098號
公  訴  人  臺灣台中地方法院檢察署檢察官
被      告  丙○○
指定辯護人  本院公設辯護人  己○○
上列被告因殺人未遂案件，經檢察官提起公訴（96年度偵字第17
431號），本院判決如下：
    主    文
本件公訴不受理。
    犯罪事實
一、公訴意旨略以：被告丙○○曾因竊盜、毒品等罪，經臺灣臺
    中地方法院於民國95年間，分別以95年度訴字第1739號、95
    年度中簡字第2061號案件判處有期徒刑7月、4月確定，經入
    監接續執行後，於96年6月20日縮刑期滿執行完畢。詎丙○○不知悔改，因不滿其前女友戊○○移情別戀，竟於96年6
    月21日15時許，假借邀約飲酒之機會，引誘戊○○及其男友
    甲○○前往其位於臺中縣大肚鄉○○村○○路○段87之28號
    住處，甲○○遂又邀約其友人庚○○、黃俊瑋共同前往，於
    同日16時20分許，戊○○、甲○○、庚○○、黃俊瑋等人抵
    達被告上開住處時，被告竟基於殺人之犯意，持預藏於門口
    機車踏板之西瓜刀1把，朝甲○○身體之右側腰部砍殺1刀，
    甲○○見狀閃躲不及，其上背部、左手肘關節之部位仍遭丙○○砍殺成傷，甲○○遭砍後逃離，丙○○竟持上開西瓜刀
    ，轉朝在場之庚○○之右側頭部砍殺，庚○○臨危舉起右掌
    遮擋，其右手大拇指迅遭銳利刀鋒削下截斷，丙○○再持刀
    朝庚○○之左邊頸部、後腰部分各砍殺1刀。幸因甲○○、
    庚○○見狀逃離現場，並經緊急就醫後，方未發生死亡結果
    。因認被告涉犯刑法第271條第2項、第1項之殺人未遂罪嫌
    。
二、證據能力部分
  (一)按被告以外之人於審判外之陳述，除法律規定外，不得作為
    證據，刑事訴訟法第159條第1項定有明文。查被告之辯護人
    對證人戊○○、甲○○、庚○○、黃俊瑋於警詢中陳述之證
    據能力，有所爭執（見本院卷第60頁），且公訴人未證明該
    等警詢陳述具有較可信或特別可信之情況，是依上開規定，
    渠等於警詢中陳述，就證明構成犯罪之事實，固無證據能力
    。然參酌日本刑事訴訟法第328條：依同法321條至第324 條
    規定（傳聞法則之規定）而不得作為證據之文書或陳述，若
    在準備期日或審判期日，被告或證人或其他陳述人對陳述之
    證明力產生爭議時，此等不得作為證據之文書或陳述，得作
    為證據之規定，及彼邦實務之相關見解，本案被告方面得援
    引上開警詢筆錄所記載之內容，作為彈劾證據之用，併此敘
    明。
  (二)按被告以外之人（包括證人、鑑定人、告訴人、被害人及共
    同被告等）於審判外之陳述雖不符刑事訴訟法第159條之1至
    之4等四條之規定，而經當事人於審判程序同意作為證據，
    法院審酌該言詞陳述或書面陳述作成時之情況，認為適當者
    ，亦得為證據；當事人、代理人或辯護人於法院調查證據時
    ，知有刑事訴訟法第159條第1項不得為證據之情形，而未於
    言詞辯論終結前聲明異議者，視為有前項之同意，同法第15
    9條之5定有明文。本件證人丁○○於警詢中為陳述、童綜合
    醫院診斷書、刑案現場測繪圖，其性質雖屬傳聞證據，然各
    經檢察官、辯護人及被告等人表示意見，當事人或辯護人已
    知上述筆錄乃傳聞證據，且均未於言詞辯論終結前對該等筆
    錄內容異議，本院審酌上開筆錄作成時，認為以之作為本案
    之證據亦屬適當，依上開規定，是證人丁○○於警詢中之證
    言、童綜合醫院診斷書、刑案現場測繪圖應具有證據能力。
  (三)按被告以外之人於偵查中向檢察官所為陳述，除顯有不可信
    之情況者外，得為證據，刑事訴訟法第159條之1第2項定有
    明文。本件證人戊○○、甲○○、庚○○、黃俊瑋等人於檢
    察官偵查中所為之陳述，業經具結，且亦無證據足以證明上
    開供述有顯不可信之情況，依上說明，其於偵查中之證言自
    均具有證據能力。
  (四)本件卷附之內政部警政署刑事警察局96年8月8日刑鑑字第09
    60111472號鑑驗書（見偵卷第25頁），係被告以外之人於審
    判外之書面陳述，依刑事訴訟法第159條第1項之規定，屬於
    傳聞證據，惟於立法理由明確說明，該條所謂「除法律有規
    定者」外，尚包括同法第159條之1至159條之5及第206條等
    規定。另內政部警政署刑事警察局97年1月9日刑鑑字第0960
    192983號鑑驗書（見本院卷第203頁）係經受命法官囑託機
    關、團體所為之鑑定，所鑑定之結果，鑑定人依刑事訴訟法
    第206條所出具之鑑定報告，係刑事訴訟法第159條第1項所
    指例外規定，故均有證據能力。
三、訊之被告丙○○固坦承持西瓜刀砍傷甲○○、庚○○之事實
    ，然矢口否認有殺人未遂之犯行，辯稱：95年間伊因毒品及
    竊盜等案在臺中監獄執行，伊家人來監獄會客時，告知戊○○曾經抱1個小女孩，說該小女孩是伊跟她生的，並留下小
    女孩的毛髮及小女孩的身分證字號給我家人，要伊執行完畢
    後出來與她聯絡，96年6月21日出監後，伊就以0000000000
    號行動電話撥打戊○○留下的行動電話，但接電話的人是一
    個男生，對方口氣並不好，該男生就說戊○○沒有在那邊，
    就把電話掛斷，過了幾分鐘之後戊○○就打電話過來，伊就
    說小孩的事，戊○○就說伊剛才與該男生通話時口氣不好，
    要伊向該男生道歉，伊拒絕道歉，並要求看小孩，戊○○說
    要帶小孩來伊家，但是沒有說哪一天或什麼時候，當日隔了
    約幾十分鐘戊○○就帶3個男生來伊家，一進門其中一個男
    生就先徒手打伊表弟丁○○，另外兩個人就圍住伊，揮拳打
    伊，桌上剛好有西瓜刀，伊就隨手拿起來防衛，因為伊揮舞
    才傷到對方云云。經查：
  (一)本件被告與甲○○等人發生爭執，繼而砍傷甲○○、庚○○
    等人之原因及過程如下：
    1.本件被告另案在監執行，至96年6月21日出監後，因先前
      戊○○曾告知被告家人其與被告生一女兒，要求被告出監
      後撥打0000000000號電話聯絡，被告始於出監後立即撥打
      上開電話與戊○○聯絡一情，業據被告自白在卷，並經證
      人即被告之外祖父乙○○於本院審理時證稱：「丙○○在
      監執行的時候，戊○○透過丙○○的朋友告訴我們家人，
      說戊○○與丙○○有生一個小孩，我太太就與我女兒一起
      到戊○○的住處，戊○○從小孩的身上拔了二根頭髮，要
      我們去做檢驗，並留有0000000000的電話給我們，而且把
      小孩的姓名叫蕭文綺，身分證字號Ｚ000000000號、94年8
      月25日生的資料給我，後來戊○○也有抱小孩到我家給我
      看過。要丙○○出監後與她聯絡，如果丙○○表現好的話
      ，小孩子可以給丙○○扶養。後來丙○○的媽媽去會客就
      向丙○○說此事，所以丙○○回來才打電話給戊○○…」
      等語（見本院卷第157頁），核與被告供述相符，並有戊○○、蕭文綺之戶籍資料、通聯紀錄及乙○○提供之毛髮
      各1份附卷可稽（見本院卷第38、39 、44至54、74頁）。
      雖證人戊○○於本院審理時否認曾告知被告家人生女，並
      要求被告出監後與其聯絡等情（見本院卷第133頁），然
      查0000000000號行動電話為戊○○之男友甲○○所使用之
      電話，戊○○會留該手機號碼與其友人之事實，亦據證人
      戊○○、甲○○證述在卷（見本院卷第106、115 頁），
      倘非戊○○要求被告出監與其聯絡，被告與甲○○素不相
      識，無從知悉甲○○之電話號碼，豈有於出監當日即得知
      可經由撥打戊○○男友甲○○電話之方法，與戊○○聯絡
      之理，是證人戊○○此部分之證述，與事理有違，不足採
      信。
    2.又被告撥打上開0000000000號後，曾與接聽電話之甲○○
      、戊○○、黃俊瑋等人發生爭吵之事實，亦據被告自承在
      卷，並經證人戊○○、甲○○、庚○○、黃俊瑋等人於本
      院審理時證述甚詳（見本院卷第106至107、115至116、12
      6、128頁），互核大致情節一致，應堪採信。
    3.再戊○○、甲○○與被告於電話中發生爭吵之後，被告與
      戊○○相約在臺中縣大肚鄉○○路○段87之28號被告住處
      商談小孩事宜，甲○○隨即邀約友人庚○○、黃俊瑋一同
      前往，戊○○4人至被告上開住處前走廊時，被告立即持
      其預藏於停放在上開住處前不詳車號機車腳踏墊下之西瓜
      刀，砍向甲○○，甲○○見狀，立即轉身逃逸，然仍受有
      上背深層切割傷（約15公分）、左手肘關節切割傷（約4
      公分）等傷害，再砍向庚○○，庚○○臨危舉起右掌遮擋
      ，而受有其右手第1指節截斷傷、左手、左臉、右臂及右
      手肘等切割傷之傷害等情，已據證人戊○○、甲○○、庚○○、黃俊瑋於偵查中及本院審理時證述甚明（見偵卷第
      9 至10、33至35頁、本院卷第108至109、117至118、123
      至124、130頁），互核一致，並有刑案現場測繪圖1份、
      現場照片12張、童綜合醫院診斷書2份（見警卷第40、42
      至45頁）、甲○○及庚○○受傷照片4張（見偵卷第15、
      16頁）附卷足稽，是證人戊○○等4人之證述，應堪採信
      。
    4.另縱觀被告先於電話中與甲○○等人發生爭吵，甲○○隨
      即前往被告上開住處，且依卷內證據資料，甲○○等人均
      未攜帶任何可供鬥毆使用之器械，足認甲○○並無與被告
      鬥毆之意思。雖甲○○亦邀約友人庚○○、黃俊瑋一同前
      往，惟甲○○既曾與被告發生爭吵，其邀約友人一同前往
      以壯聲色，亦屬事理之常，尚難認係甲○○等人主動前往
      被告住處挑釁，是甲○○、戊○○證稱是被告邀其前往商
      談小孩事宜等語，核與事實相符，應堪採信。
    5.被告雖辯稱：是甲○○等4人衝進伊住處，其中1人先毆打
      丁○○，另2人欲毆打伊，伊才持西瓜刀自衛云云。而證
      人丁○○、乙○○於本院審理時亦均為相同之證述（見本
      院卷第158、165頁）。惟在臺中縣大肚鄉○○路○段87之
      28號被告住處客廳地板所採得之血跡經送驗結果，血跡DN
      A與被告、丁○○、甲○○、庚○○等4人之DNA－STR型別
      均不同，可排除採驗血跡DNA來自被告、丁○○、甲○○
      、庚○○等4人；又在上開被告住處前空地所採得之血跡
      經送驗結果，血跡DNA與丁○○之DNA－STR型別相同；另
      在上開被告住處前道路所採得之血跡經送驗結果，血跡DN
      A與甲○○之DNA－STR型別相同等情，有內政部警政署刑
      事警察局96年8月8日刑鑑字第0960111472號鑑驗書（見偵
      卷第25頁）、該局97年1月9日刑鑑字第0960192983號鑑驗
      書（見本院卷第203頁）各1份附卷足憑。本件在上開被告
      住處客廳內並未採得受傷之甲○○、庚○○等人之血跡，
      而在上開住處前空地、道路則分別採得丁○○、甲○○之
      血跡，倘甲○○等人係衝進上開被告住處客廳毆打被告，
      被告方持西瓜刀反抗而砍傷甲○○、庚○○，則何以在上
      開被告住處客廳無甲○○、庚○○等人受傷後滴落之血跡
      ，反而係在上開住處前空地及道路採得丁○○、甲○○之
      血跡？故由血跡散落情形觀之，足認被告係於上開住處前
      砍傷甲○○、庚○○，此益足證證人戊○○4人等人之證
      述與事實相符。被告所辯及證人丁○○、乙○○均與事實
      不符，顯係迴護被告之詞，均不足採信。
    6.綜上，本件係被告另案在監執行，至96年6月21日出監後
      ，因先前戊○○曾告知被告家人其與被告生一女兒，要求
      被告出監後撥打電話聯絡，被告始於出監後立即撥打電話
      與戊○○聯絡，然與甲○○發生爭吵，被告遂以商談小孩
      事宜為由，誘使甲○○前往其住處，並以預藏之西瓜刀砍
      傷甲○○、庚○○之事實，即堪認定。被告辯稱係遭甲○○等人毆打後，始持西瓜刀自衛云云，顯係卸責之詞，不
      足採信。
  (二)被告係基於殺人或傷害之犯意而砍傷甲○○、庚○○：
    1.按殺人罪與傷害罪之區別，乃以加害人有無殺意為斷，是
      法院應審酌加害人之行為動機、手段、行為人對其行為客
      觀上足以造成死亡之結果，其主觀上確信之程度如何，是
      否預見其發生而不違反其本意，及其他情況證據等綜合判
      斷。固然法院之審酌並不以兇器種類及傷痕之多少為絕對
      標準，亦不能因與被害人素不相識，原無宿怨，事出突然
      ，即認為無殺人之故意。但下手之情形如何，於審究犯意
      方面，仍為重要參考資料，故認定被告是否有殺人犯意，
      自應審酌當時情況，視其下手之輕重、加害之部位等，以
      為判斷之準據（最高法院18年上字第1309號、52年台上字
      第1300號判例、90年度台上字第1808號判決意旨參照）。
    2.本件被告與甲○○、庚○○素不相識，並無仇怨，僅因被
      告撥打電話予戊○○時，與甲○○發生爭吵而激發其不滿
      之情緒，衡情被告應不致於萌生殺人之動機。又觀之甲○○所受傷害為上背深層切割傷（約15公分）、左手肘關節
      切割傷（約4公分）等傷害，庚○○所受傷害為右手第1指
      節截斷傷、左手、左臉、右臂及右手肘等切割傷之傷害等
      情，均屬切割傷，且均未傷及身體重要器官而有危及生命
      之虞，足證被告應無致甲○○、庚○○於死之意。且證人
      庚○○於警詢中亦證稱：「…針對呂（指甲○○）揮砍致
      砍傷呂之背部一刀，我當時原以為是棒子就去搶佔（奪）
      ，但被砍到後才知道是刀子…」等語（見警卷第20頁，此
      僅作為彈劾證據之用，而非供本案認定犯罪事實之證據）
      ，足證證人庚○○證述被告砍傷甲○○後，再持刀向其砍
      殺等語，尚非完全之證述，即難全部採信。本件既非被告
      主動砍向庚○○，自難認被告係基於殺人之犯意而砍傷庚○○。另被告均未砍殺一同前往之黃俊瑋、戊○○，且於
      砍傷甲○○、庚○○之後，戊○○尚指責被告為何要砍人
      ，被告隨即與丁○○騎乘機車離去等情，分別經證人戊○○、黃俊瑋等人於本院審理時證述在卷（見本院卷第109
      至110、112、130頁），如被告預藏西瓜刀之目的在預謀
      殺人，則何以未對一同前往之戊○○、黃俊瑋砍殺？足認
      被告並無置甲○○、庚○○於死之意。是被告辯稱無殺人
      犯意等語，即堪採信。
    3.又庚○○所受之右手第1指節截斷傷之傷害，業經手術縫
      合，復健之後可能可以恢復部分功能，但無法完全痊癒，
      至於恢復多少功能需視其復健狀況而定，有童綜合醫院96
      年10月8日（96）童醫字第1315號函在卷足稽（見本院卷
      第77頁）。再庚○○接受手術，遲遲未將鋼釘取出，經本
      院一再催促後，方於97年4月下旬某日接受手術取出鋼釘
      ，目前右手可以握筆，但有麻的感覺，手部力氣較以往差
      ，右手大拇指可以活動，亦可稍彎曲等情，復據證人庚○○證述甚明，並經本院當庭勘驗在卷（見本院卷第240頁
      ），足認庚○○右手拇指可藉由復健恢復部分功能。而手
      指之功能在握取，縱將來庚○○右手拇指僅能恢復部分功
      能，然仍有其他4指俱全，雖拇指部分功能受損，仍無礙
      其右手握取之功能，自難認已達一肢以上機能毀敗或嚴重
      減損之重傷害程度，是庚○○所受僅為普通傷害，併此敘
      明。
    4.綜上，被告所犯應為刑法第277條第1項之傷害罪，公訴人
      認被告所為係犯刑法第271條第2項、第1項之殺人未遂罪
      ，容有誤會。
四、次按告訴乃論之罪，告訴人於第一審辯論終結前，得撤回其
    告訴；又告訴經撤回者，法院應諭知不受理之判決，刑事訴
    訟法第238條第1項、第303條第3款分別定有明文。另「刑事
    判決得就起訴之犯罪事實變更檢察官起訴所引應適用之法條
    者，以科刑或免刑判決為限，本件檢察官以殺人未遂起訴，
    經原審審理結果，認為被告所犯實為傷害罪，未經合法告訴
    ，則於判決理由欄敘明其理由逕依刑事訴訟法第三百零三條
    第三款諭知不受理判決即可，原無適用同法第三百條之餘地
    」（最高法院47年台非字第41號判例意旨、71年度台上字第
    6600號判決意旨參照）。本件被告所犯刑法第277條第1項傷
    害罪，雖公訴人認被告所為係犯刑法第271條第2項、第1項
    之殺人未遂罪，容有誤會，然既經檢察官提起公訴，依同法
    第287條前段規定，須告訴乃論。而告訴人甲○○、庚○○
    與被告已達成調解，並撤回告訴，有臺中縣大肚鄉調解委員
    會調解書1紙在卷可按，復經甲○○、庚○○於本院審理時
    陳明在卷（見本院卷第121、125、130頁），揆諸前開說明
    ，爰諭知不受理之判決。
五、據上論斷，應依刑事訴訟法第303條第3款，判決如主文。
中    華    民    國    97    年    5     月    14    日
                  刑事第十六庭  審判長法  官  林念祖
                                      法  官  周玉蘭
                                      法  官  楊文廣
上正本證明與原本無異。
如不服本判決，應於收受送達後10日內向本院提出上訴書狀（應
敘述具體理由並附繕本）。
上訴書狀如未敘述理由，應於上訴期間屆滿後20日內補提理由書
於本院。
                                      書記官  葉泰濃
中    華    民    國    97    年    5     月    14    日


司法院資訊處製作；財團法人民間司法改革基金會備份。
